臺灣基隆地方法院行政訴訟判決
111年度交字第24號
原      告  李國輝  

被      告  交通部公路總局臺北市區監理所

代  表  人  江澍人  
訴訟代理人  吳孟娟  
上列當事人間交通裁決事件，原告不服被告民國111年2月8日北
市監基裁字第25-ZAA303650號、第25-ZAA303651號、第25-ZAA30
3652號、第25-ZAA303653號裁決，提起行政訴訟，本院判決如下
：
　　主　文
附表編號二、三所示之原處分應予撤銷。
原告其餘之訴駁回。
訴訟費用新臺幣參佰元由原告負擔新臺幣壹佰伍拾元，餘由被告
負擔。被告應給付原告新臺幣壹佰伍拾元。
　　事實及理由
一、程序事項：
　㈠按交通裁決事件之裁判，得不經言詞辯論為之，行政訴訟法
    第237條之7定有明文。本件係因原告不服被告依道路交通管
    理處罰條例第33條第1項第4款、第12款、第63條第1項規定
    所為之裁決，而提起撤銷訴訟，屬交通裁決事件之裁判，依
    前揭規定，爰不經言詞辯論，逕行裁判。
　㈡次按對於違反本條例之行為者，民眾得敘明違規事實或檢具
    違規證據資料，向公路主管或警察機關檢舉，經查證屬實者
    ，應即舉發；但行為終了日起逾7日之檢舉，不予舉發，被
    告裁處時之道路交通管理處罰條例第7條之1定有明文（因被
    告所涉違章行為屬違反道路交通管理處罰條例第33條第1項
    第4款，依現行同條例第7條之1第1項、第2項之規定，並未
    更有利於受處分人之原告）。本件原告起訴請求撤銷之各裁
    決書所示違規行為均係民眾檢舉案件，違規行為日同為民國
    110年11月9日，且內政部警政署國道公路警察局於同日晚間
    即接獲檢舉，此有網路線上服務系統－檢舉違規案件4份在卷
    可查，堪認警察機關已於110年11月9日違規當日即已接獲本
    案檢舉，是本件尚未逾越上開規定之7日舉發期限。
　㈢又按違反本條例之行為，自行為成立之日起；行為有連續或
    繼續之狀態者，自行為終了之日起，逾2個月不得舉發。但
    汽車肇事致人受傷或死亡案件，因肇事責任不明，已送鑑定
    者，其期間自鑑定終結之日起算；未送鑑定而須分析研判者
    ，逾3個月不得舉發，道路交通管理處罰條例第90條定有明
    文；又按90年1月17日修正公布之道路交通管理處罰條例第9
    0條前段所定3個月之舉發期限（現行條文已修正為「逾2個
    月不得舉發」），就同條例第8條第1項第1款之汽車違規行
    為，應以處罰機關受理（收到）舉發機關移送舉發違反道路
    交通管理事件之時點，作為認定舉發是否已逾3個月（現行
    條文為「逾2個月」）之準據（最高行政法院110年度大字第
    2號裁定參照）。本件所涉違規之行為日均為110年11月9日
    ，且非屬肇事致人受傷或死亡案件，舉發機關均係於110年1
    2月14日將上開舉發事件入案移送被告處理，此有違規歷史
    資料查詢報表4份在卷可憑，堪認處罰機關即被告於110年12
    月14日業已受理（收到）本案，是本件尚未逾越上開規定2
    個月之舉發期限。
二、事實概要：
　　原告駕駛其所有車牌號碼000-0000號自用小客車（下稱系爭
    車輛）於附表違規時間、違規地點欄所示之時、地，分別因
    行駛高速公路未依規定變換車道之行為，及賡續於同日下午
    6時4分許駕駛系爭車輛繼續行經國道1號北向7.1公里處（五
    堵出口）因駕駛車輛跨越槽化線之行為，均經民眾檢舉，內
    政部警政署國道公路警察局第一公路警察大隊（下稱舉發機
    關）先後於110年12月15日均就附表所示之違規行為以「行
    駛高速公路未依規定變換車道（變換車道未依規定使用方向
    燈）」、就上開跨越槽化線之違規行為以「行駛高速公路未
    依標誌指示行車（跨越槽化線）」開立內政部警政署國道公
    路警察局110年12月15日國道警交字第ZAA303653號舉發違反
    道路交通管理事件通知單分別舉發，並通知原告之應到案日
    期均為111年1月29日以前，向被告陳述意見或繳納罰鍰。嗣
    原告於110年12月20日即向被告所屬基隆監理站提出交通違
    規陳述單，惟被告向舉發機關查證後，仍認原告如附表所示
    之違規行為各有「行駛高速公路未依規定變換車道」之違規
    事實，乃於111年2月8日以附表所示之裁決書（下合稱系爭3
    件原處分），各裁處原告罰鍰新臺幣（下同）3,000元並記
    違規點數1點（總計罰鍰9,000元，並記違規點數3點），同
    日亦就前開跨越槽化線之違規行為以111年2月8日北市監基
    裁字第25-ZAA303653號違反道路交路管理事件裁決書裁處原
    告罰鍰3,000元並記違規點數1點（此一處分下稱原處分④）
    ，上開各處分並均於同日送達原告。然原告不服，遂於同年
    月9日具狀向本院提起本件行政訴訟。
三、原告起訴主張：本件在4分鐘內、短短1.8公里，卻開了4張
    罰單，應該不符比例原則，且伊駕駛車輛在當時開放路肩時
    段先後順勢駛入路肩、順勢駛出路肩下交流道，下交流道後
    也是順勢右彎，來不及打方向燈，再因為出口匝道車輛過多
    ，因需準備左轉，所以必須提早靠左跨越槽化線，伊30餘年
    前考駕照的時候沒有開放路肩措施，所以不知道順勢進入路
    肩需要使用方向燈，政府也沒有充分宣導或設置告示牌，伊
    沒有危險駕駛行為，何以如此重罰？日後不會再重蹈覆轍，
    也已向友人宣導使用方向燈，因而訴請撤銷各處分等語，並
    聲明：系爭4件處分均撤銷。
四、被告則以本件係民眾檢舉案件，經民眾提出錄影而由警察機
    關舉發，原告確有上揭4處分所指之違規行為，故以其違反
    道路交通管理處罰條例第33條第1項第4款、第12款之違規事
    實至為明確，其舉發程序亦無違誤。從而，被告分別依道路
    交通管理處罰條例第33條第1項第4款、第12款、第63條第1
    項第1款之規定以原處分對原告予以裁罰，洵屬有據。綜上
    所述，本件原告之訴為無理由等語，資為答辯。並聲明：駁
    回原告之訴，訴訟費用由原告負擔。
五、本院之判斷：
　㈠就附表所示處分部分：
　⒈按汽車行駛於高速公路、快速公路或設站管制之道路，不遵
    使用限制、禁止、行車管制及管理事項之管制規則而有未依
    規定變換車道之行為者，處汽車駕駛人3,000元以上6,000元
    以下罰鍰；汽車駕駛人有道路交通管理處罰條例第33條第1
    項情形者，除依原條款處罰鍰外，並記違規點數1點，道路
    交通管理處罰條例第33條第1項第4款、第63條第1項第1款分
    別定有明文。次按汽車駕駛人，應依下列規定使用方向燈：
    左（右）轉彎時，應先顯示車輛前後之左（右）邊方向燈
    光；變換車道時，應先顯示欲變換車道方向之燈光，並應顯
    示至完成轉彎或變換車道之行為，道路交通安全規則第109
    條第2項第2款亦有規定。另違反道路交通管理事件統一裁罰
    基準及處理細則所附「違反道路交通管理事件統一裁罰基準
    表」，違反道路交通管理處罰條例第33條第1項第4款規定，
    小型車駕駛人於期限內繳納或到案聽候裁決者，係處罰鍰3,
    000元，並記違規點數1點。又此裁罰基準經司法院釋字第51
    1號解釋認無違背法律保留原則，自得為法院裁判時所適用
    。
　⒉又立法者固得以法律規定行政機關執法人員得以連續舉發及
    隨同多次處罰之遏阻作用以達成行政管制之目的，但仍須符
    合憲法第23條之比例原則及法律授權明確性原則。申言之，
    以連續舉發之方式，對違規事實繼續之違規行為，藉舉發其
    違規事實之次數，評價及計算其法律上之違規次數，並予以
    多次處罰，藉多次處罰之遏阻作用，以防制違規事實繼續發
    生，此種手段有助於目的之達成，對維護交通秩序、確保交
    通安全之目的而言，在客觀條件之限制下，更有其必要性及
    實效性。惟每次舉發既然各別構成一次違規行為，則連續舉
    發之間隔期間是否過密，以致多次處罰是否過當，仍須審酌
    是否符合憲法上之比例原則，司法院釋字第604號解釋理由
    書可茲參照。再按違反本條例之同一行為，依第7條之2逕行
    舉發後，有下列之情形，得連續舉發：逕行舉發汽車行車
    速度超過規定之最高速限或低於規定之最低速度或有第33條
    第1項、第2項之情形，其違規地點相距6公里以上、違規時
    間相隔6分鐘以上或行駛經過一個路口以上，但其違規地點
    在隧道內者，不在此限，被告裁處時之道路交通管理處罰條
    例第85條之1第2項第1款亦定有明文（現行規定亦未更有利
    於原告）。
　⒊準此，汽車駕駛人行駛高速公路數次未依規定變換車道（未
    依規定使用方向燈），如其違規地點相距未達6公里、違規
    時間相隔未達6分鐘或未行駛經過一個路口、並非在隧道內
    ，即不得連續舉發，此於交通勤務警察或依法令執行交通稽
    查任務人員依道路交通管理處罰條例第7條之2規定逕行舉發
    案件，固得直接適用，然公路主管或警察機關受理同條例第
    7條之1規定的民眾檢舉舉發案件，因同具當場不能製單舉發
    之情形，而有本質上之類似性，亦應類推適用上開規定，始
    符處罰條例第85條之1第2項第1款之規範意旨（臺北高等行
    政法院107年度交上字第148號判決意旨、109年度交上字第1
    32號判決意旨參照）。簡言之，道路交通管理處罰條例第7
    條之1或第7條之2規定，均是基於維護交通安全及建置規範
    而設之相關規定，其僅係針對舉發方式分別予以說明，況探
    其2者本質上僅屬取得證據或獲得違規資訊方式之不同，應
    不足造成差別待遇之效果，可認定其核心本質應屬相同，故
    參照釋字第604號之意旨及精神，前揭條例第85條之1第2項
    第1款之規範不論於處罰條例第7條之1經民眾檢舉所為之職
    權舉發或第7條之2由警察機關等舉發機關所為之當場舉發或
    逕行舉發等情形，皆有適用，始符公平。（按：總統110年1
    2月22日公布之修正規定，第7條之1即明文規定均有適用，
    且為避免爭議，增加「2以上違反本條例同一規定之行為」
    之文字）。
　⒋經查，原告有於附表所示之時、地駕駛系爭車輛行駛高速公
    路，而未依規定變換車道之違規事實，經民眾檢具違規資料
    ，由舉發機關員警予以舉發、並經移送被告機關後裁處系爭
    2件原處分等情，除有檢舉人行車紀錄器影像光碟資料當庭
    經本院偕同兩造勘驗確認無訛之外，復有違反道路交通管理
    事件裁決書3份、舉發違反道路交通管理事件通知單3張附卷
    可佐，是就本案涉及之客觀事實部分應無疑義，而可認定。
    故本件之爭點為：系爭3件原處分之連續裁罰有無違比例原
    則？茲析如下：
　⑴附表編號1、2、3之違規事實部分，其違規時間分別為110年1
    1月9日下午6時、6時2分、6時4分，彼此相互之差距不逾6分
    鐘；又其違規地分別位於國道1號高速公路北向8.9公里、7.
    4公里、7.1公里等處，相互之差距亦未逾6公里，其間均位
    於高速公路，亦未行經任一路口、亦非在隧道內，且違反者
    均係同一條項款之規定。
　⑵觀諸道路交通管理處罰條例第85條之1第2項第1款規定及立法
    意旨，並參酌釋字第604號解釋之意旨，不論民眾檢舉或逕
    行舉發均應符合比例原則，故舉發機關自不得對原告連續舉
    發，亦即僅得對原告舉發附表編號1所示之違規行為，不得
    再舉發附表編號2、3所示之違規行為。因此，舉發機關就原
    告附表編號1、2、3所示違規行為對原告開立3張舉發單，顯
    違反其裁處時之道路交通管理處罰條例第85條之1第2項第1
    款規定，而被告機關以分次處罰，即屬裁罰過當而與比例原
    則未符，依前開說明，應類推適用同條例第85條之1第2項第
    1款規定，處罰1次為已足，就原告附表編號2、3所示違規行
    為所為之裁決處分，即有違誤，應予撤銷。至原告所為之附
    表編號1所示違規行為，被告就該違規行為對原告裁處罰鍰3
    ,000元並記違規點數1點本屬合法有據，核無違誤，原告訴
    請撤銷此部分處分，洵屬無據。
　⑶被告雖以原告上開違規係3違規行為而予以分別處罰，惟考諸
    道路交通管理處罰條例第85條之1第2項所為「有第33條第1
    項、第2項之情形，其違規地點相距6公里以上、違規時間相
    隔6分鐘以上或行駛經過一個路口以上者，得連續處罰」之
    規定，已將本件所涉之「未依規定變換車道」於立法上將其
    納入「連續處罰之限制」的規範之下，而賦予未依規定變換
    車道之行為，在法規視角下之「規範意義上1行為」之意義
    ，故而未依規定變換車道之行為，即應以道路交通管理處罰
    條例第85條之1第2項之規範為其行為數之標準，並非逕依自
    然意義上一行為之概念判斷之，否則上開連續處罰禁止的規
    定將毫無意義、何謂自然意義上一行為亦將無任何標準可循
    。從而，原告上開3次未依規定變換車道之行為，於自然意
    義上或屬數行為，然因「未依規定變換車道」在法律視角下
    已有劃分行為數之規範意義標準，是被告自僅能對原告所為
    如附表編號1之未依規定變換車道違規行為予以處罰，至於
    附表編號2、3所涉未依規定變換車道行為，因與前違規行為
    距離未相距6公里以上、時間亦未相隔6分鐘以上，且未經過
    一個路口，亦非在隧道內，業如前述，在道路交通管理處罰
    條例第85條之1第2項之規範標準下判斷附表編號1、2、3所
    示違規行為屬一行為，而不得連續處罰。是被告執此抗辯，
    亦難採憑。
　⒌至原告雖主張：伊30餘年前考取駕駛執照當時，尚無關於開
    放路肩使用之規定為由，主張其不知應使用方向燈等語，然
    按行政罰法第8條規定：「不得因不知法規而免除行政處罰
    責任。但按其情節，得減輕或免除其處罰」，而原告既經考
    照及格，依社會一般之客觀合理期待，理應善盡了解相關道
    路交通法令之義務。原告既聲稱考取駕駛執照當時尚無可利
    用路肩行駛之規定，但原告現在實際上又利用路肩行駛，足
    見其就規範之不同已有所悉，則原告就其利用路肩之行為，
    自應善盡了解法令之義務，而不得諉為不知。原告不能僅享
    受利用路肩之便利，卻拒卻適用道路交通安全規則之相關規
    制；且人民有知法義務，原告自不得以不知法規為由而免除
    行政處罰責任，亦屬當然。是被告就附表編號1之處分，自
    屬有據。
　㈡就原告跨越槽化線之違規即原處分④部分：
　⒈按道路交通標誌標線號誌設置規則第171條第1項、第2項規定
    ：「槽化線，用以引導車輛駕駛人循指示之路線行駛，並禁
    止跨越。劃設於交岔路口、立體交岔之匝道口或其他特殊地
    點。本標線線型分為單實線、Y型線與斜紋線三種。其顏色
    應與其連接之行車分向線、分向限制線或車道線相同。單實
    線、Y型線線寬均為15公分，斜紋線之周圍邊線寬15公分，
    斜紋線寬20公分，間隔30公分，斜45度。」次按道路交通安
    全規則105條規定：「汽車行駛於高速公路、快速公路或設
    站管制之道路，應遵守其管制之規定。」再按汽車行駛於高
    速公路、快速公路或設站管制之道路，不遵使用限制、禁止
    、行車管制及管理事項之管制規則而有下列行為者，處汽車
    駕駛人3,000以上6,000元以下罰鍰：未依標誌、標線、號
    誌指示行車。第1項之管制規則，由交通部會同內政部定之
    。道路交通管理處罰條例第33條第1項第12款、第6項亦分別
    定有明文。又按高速公路及快速公路交通管制規則第8條第1
    項前段規定：「汽車行駛高速公路及快速公路，其車道之使
    用，除因交通事故及道路施工依臨時或可移動標誌指示或交
    通勤務警察指揮外，應依設置之交通標誌、標線或號誌之規
    定。」
　⒉所謂「槽化線」，依道路交通標誌標線號誌設置規則第171條
    第1項、第2項規定，係用以引導車輛駕駛人循指示之路線行
    駛，並禁止跨越。劃設於交岔路口、立體交岔之匝道口或其
    他特殊地點。本標線線型分為單實線、Y型線與斜紋線3種。
    其顏色應與其連接之行車分向線、分向限制線或車道線相同
    。又依高速公路及快速公路交通管制規則第8條規定，汽車
    行駛高速公路及快速公路，其車道之使用，應依設置之交通
    標誌、標線或號誌之規定。又依高速公路及快速公路交通管
    制規則第2條第1項第14款：「匝道：指交流道中為加減速車
    道及主線車道與其他道路間之連接部分。」，第4條規定：
    「高速公路及快速公路之轄區，以路權範圍及與其他道路交
    接點為分界點。」甚明，是「匝道」之定義，既明定於上開
    管制規則第2條第1項第14款，且屬於高速公路結構之一部分
    ，並作為高速公路與其他道路之交接點，而屬高速公路之轄
    區，則汽車行駛於其間而不遵使用限制者，乃屬於在高速公
    路之違規（臺北高等行政法院107年度交上字第75號判決可
    資參照）。於匝道口跨越槽化線行駛者，乃有於高速公路未
    依標線行駛之行為，而為道路交通管理處罰條例第33條第1
    項第12款規範之對象（臺北高等行政法院106年度交上字第2
    55號判決亦可資參照）。
　⒊原告確有原處分④所指之違規行為乙情，業經原告於起訴時亦
    自承有此事實（僅稱因車子太多必須提早靠左而跨越槽化線
    ），並經本院偕同兩造當庭勘驗民眾提出之檢舉影像確認無
    訛，是其確有此一違規行為。
　⒋原告雖執前詞，請求撤銷原處分④，然當時匝道左方車道之車
    輛既已逐一排隊至槽化線另側之道路上，原告依其原本行駛
    之車道向前續行至槽化線終止處後再變換車道，並無困難可
    言，原告竟擅自跨越槽化線行駛，自難謂其有何正當之事由
    可言。原告所主張之「因為車子太多必須提早靠左」等語，
    並無法令上之依據，僅屬其為自身駕駛便利之判斷，自無阻
    卻其行為在法律上之評價仍屬違規之可言。
　⒌原告駕駛系爭汽車於上開時、地，跨越槽化線而有行駛快速
    公路未依標線指示行車之違規行為，核屬明確。從而，被告
    依道路交通管理處罰條例第33條第1項第12款、第63條第1項
    第1款及違反道路交通管理事件統一裁罰基準表之規定，裁
    處原告如原處分④所示，於法並無違誤。
六、綜上所述，附表所示原處分本係經民眾檢具違規資料向舉發
    單位檢舉，經舉發單位查證屬實後，依道路交通管理處罰條
    例第7條之2規定逕行舉發；然類推適用同條例第85條之1第2
    項第1款之規定結果，原告為附表編號1之違規行為後，未達
    6公里以上距離或6分鐘以上時間再為附表編號2、3相同類型
    之違規行為，被告即不得對原告所為之違規事實進行裁處，
    是附表編號2、3之原處分顯有違誤，應予撤銷。至被告就附
    表編號1之違章行為部分，依道路交通管理處罰條例第33條
    第1項第4款、第63條第1項第1款規定，併依違反道路交通管
    理事件統一裁罰基準表對原告裁處罰鍰3,000元、記違規點
    數1點，則無違誤；另被告就原告上述跨越槽化線之違章行
    為部分即原處分④部分，依道路交通管理處罰條例第33條第1
    項第12款、第63條第1項第1款規定，併依違反道路交通管理
    事件統一裁罰基準表對原告裁處罰鍰3,000元、記違規點數1
    點，同無違誤。原告就此部分訴請撤銷，為無理由，應予駁
    回。
七、本件事證已臻明確，兩造其餘攻擊、防禦方法及所提證據，
    經核均與判決結果不生影響，爰不一一論列，併此敘明。
八、本件第一審裁判費為300元，已據原告完納，原告部分勝訴
    部分敗訴，依行政訴訟法第104條準用民事訴訟法第79條規
    定，由原告負擔150元，並依行政訴訟法第104條規定準用民
    事訴訟法第93條規定，確定第一審訴訟費用額如主文第3項
    所示。
據上論結，本件原告之訴為一部有理由、一部無理由，依行政訴
訟法第237條之7、第237條之8第1項、第104條，民事訴訟法第79
條規定，判決如主文所示。
中　　華　　民　　國　　111 　年　　9 　　月　　30　　日
                  行政訴訟庭　法　官　李謀榮
以上正本係照原本作成。
如不服本判決，應於判決送達後20日內，向本院提出上訴狀並表
明上訴理由（原判決所違背之法令及其具體內容或依訴訟資料可
認為原判決有違背法令之具體事實），其未載明上訴理由者，應
於提出上訴後20日內向本院補提理由書（上訴狀及上訴理由書均
須按他造人數附繕本，如未按期補提上訴理由書，則逕予駁回上
訴），並應繳納上訴裁判費新臺幣750元。
中　　華　　民　　國　　111 　年　　9 　　月　　30　　日
                              書記官　顏培容
附表：
編號 違規時間 違規地點 舉發單 裁決書（處分） 1 110年11月9日下午6時0分 國道1號北向8.9公里處 內政部警政署國道公路警察局110年12月15日國道警交字第ZAA303650號舉發違反道路交通事件通知單 交通部公路總局臺北市區監理所111年2月8日北市監基裁字第25-ZAA303650號違反道路交通管理事件裁決書 2 110年11月9日下午6時2分 國道1號北向7.4公里處 內政部警政署國道公路警察局110年12月15日國道警交字第ZAA303651號舉發違反道路交通事件通知單 交通部公路總局臺北市區監理所111年2月8日北市監基裁字第25-ZAA303651號違反道路交通管理事件裁決書 3 110年11月9日下午6時4分 國道1號北向7.1公里（五堵出口） 內政部警政署國道公路警察局110年12月15日國道警交字第ZAA303652號舉發違反道路交通事件通知單 交通部公路總局臺北市區監理所111年2月8日北市監基裁字第25-ZAA303652號違反道路交通管理事件裁決書